【裁判字號】    99,訴,2179
【裁判日期】    991130
【裁判案由】    塗銷抵押權登記
【裁判全文】
臺灣板橋地方法院民事判決              99年度訴字第2179號
原      告  林裕雄
            林靜華
上二人共同
訴訟代理人  葉海萍律師
被      告  鄭高拋
            鄭根地
            鄭美香
            鄭瑞樂
上列當事人間請求塗銷抵押權登記事件，本院於99年11月23日言
詞辯論終結，判決如下：
    主  文
被告應就原告所有如附表所示土地，於民國七十六年以臺北縣新
莊地政事務所莊登字第０二二一一七號、０二二一一八號、０二
二一一九號收件，民國七十六年八月十日登記之存續期間自民國
七十六年六月十五日起至民國八十年六月十四日止之本金最高限
額各新臺幣肆拾萬元之抵押權登記辦理繼承登記後，將上開抵押
權登記予以塗銷。
訴訟費用由被告連帶負擔。
    事實及理由
壹、程序方面：
    本件被告經合法通知，均未於言詞辯論期日到場，核無民事
    訴訟法第386 條所列各款情形，爰依原告之聲請，由其一造
    辯論而為判決。
貳、實體方面：
一、原告起訴主張：緣訴外人楊添順、郭陳麗華、周陳麗鳳（業
    已死亡）等三人前於民國76年8 月10日共同將渠等所有坐落
    臺北縣新莊市○○段323 、324 地號、權利範圍各為270 分
    之9 之土地，以及同地段205 、212 、212-1 、212-2 、21
    2-3 、212-4 、212-5 、213 、213-1 、213-2 、213-3 、
    213-4 、213-5 、270 、270-1 地號土地，共計17筆，分別
    設定本金最高限額新臺幣（下同）各40萬元之抵押權予訴外
    人鄭文棋（業於92年5 月19日死亡），上開3 筆抵押權存續
    期間均為76年6 月15日至80年6 月14日，清償日期均為80年
    6 月14日。嗣訴外人楊添順、郭陳麗華及周陳麗鳳之繼承人
    周仲賢、周仲甫於98年10月17日將上開土地中323 、324 土
    地出售予原告二人，而原告二人復陸續向其他土地共有人購
    買應有部分，故原告二人就系爭323 、324 土地所擁有權利
    範圍各為5400分之464 、675000分之157643。茲因訴外人三
    重汽車客運股份有限公司（下稱三重客運公司）曾於97年7
    月25日向訴外人楊添順等三人購買上開土地中205 至213-5
    地號土地計13筆，並於97年8 月29日登記完畢。而該公司為
    塗銷該13筆土地上之抵押權，已於97年10月29日依該3 筆抵
    押權之最高限額擔保債權各40萬元，向鈞院提存所提存120
    萬元。則系爭3 筆抵押權所擔保之債權既因訴外人三重客運
    公司清償提存而不存在，系爭3 筆抵押權亦應隨之消滅，原
    告自得本於所有權之法律關係，訴請鄭文棋之繼承人即被告
    四人辦理繼承登記後，塗銷系爭抵押權登記。並聲明：如主
    文所示。
二、被告均未於言詞辯論期日到場，惟據其所提出民事答辯狀略
    稱：
(一)、訴外人陳來盛（登記於訴外人楊添順名下）、郭陳麗華、周
    陳麗鳳等人為擔保與被告之被繼承人鄭文棋間所簽立之合建
    契約書及協議（承諾、切結）書所生債務，各將系爭323 、
    324 土地及同地段205 、212 、212-1 、212-2 、212-3 、
    212- 4、212-5 、213 、213-1 、213-2 、213-3 、213-4
    、213-5 、270 、270-1 土地，共計17筆，共同設定本金最
    高限額抵押權各40萬元予被告之被繼承人鄭文棋，因此上開
    土地上所為之抵押權設定原因，並非單純之一般借款。
(二)、依上開合建契約書第4 條約定，該17筆土地所抵押擔保之保
    證金退還條件為：該17筆土地由縣政府核准開發，或申請建
    築執照，乙方（即被繼承人鄭文棋）興建工程完成，取得使
    用執照時。然該17筆土地目前地目既仍屬「田」地，仍無法
    作為建築使用，自不得單方面要求退還保證金而請求塗銷抵
    押權，故原告主張訴外人三重客運公司已清償120 萬元，即
    得要求塗銷抵押權設定，顯屬無據。
(三)、又依上開合建契約書第13條約定：合約成立後，訴外人陳來
    盛（登記於訴外人楊添順名下）、郭陳麗華、周陳麗鳳等亦
    不得將該17筆土地轉讓他人，否則即屬違約，應按最高設定
    金額800 萬元加倍（即1600萬元）賠償被繼承人鄭文棋，故
    系爭抵押權所擔保之債權並未因另案訴訟中有提存120 萬元
    而全數受償，原告所為請求顯無理由。
(四)、再者，原告分別於98年11月間及99年2 月間購買系爭323 、
    324 土地時，可預見需將其上抵押權設定金額合計120 萬元
    提存法院後，始得依法辦理塗銷事宜，今原告並未依法提存
    該筆金額，即要求被告配合辦理塗銷事宜，顯與法有違等語
    資為抗辯。並聲明：原告之訴駁回。
三、查原告主張訴外人楊添順、郭陳麗華、周陳麗鳳等三人前於
    76年8 月10日共同將渠等所有坐落臺北縣新莊市○○段323
    、324 、205 、212 、212-1 、212-2 、212-3 、212-4 、
    212-5 、213 、213-1 、213-2 、213-3 、213-4 、213-5
    、270 、270-1 地號土地共計17筆，分別設定本金最高限額
    各40萬元之抵押權予被繼承人鄭文棋，存續期間均為自76年
    6 月15日起至80年6 月14日止，清償日期均為80年6 月14日
    。嗣原告於98年10月17日向訴外人楊添順、郭陳麗華、周仲
    賢及周仲甫（即周陳麗鳳之繼承人）購入系爭323 、324 土
    地之應有部分各為270 分之9 。而訴外人三重客運公司為塗
    銷其所購買之上開205 至213-5 土地上之系爭抵押押權，業
    於97年10月29日向本院依法辦理清償提存120 萬元等情，已
    據原告提出與所述相符之土地登記謄本8 件、本院97年度訴
    字第2490號判決1 件為證，並為被告所不爭執，堪信為真實
    。據此，系爭抵押權之存續期間既已於80年6 月14日屆滿，
    且該抵押權所擔保之債務亦經訴外人三重客運公司於97年10
    月29日為被告提存清償完畢，此經本院97年度訴字第2490號
    判決理由中認定屬實，則基於抵押權之從屬性，系爭抵押權
    自應隨之歸於消滅。
四、被告雖辯稱訴外人陳來盛（登記於訴外人楊添順名下）、郭
    陳麗華、周陳麗鳳等人設定系爭抵押權之原因係為擔保與被
    繼承人鄭文棋間所簽立之合建契約書及協議書所生債務，應
    待合建契約書中所載條件成就時，始得請求塗銷云云。惟按
    ，最高限額抵押權定有存續期間者，祇須抵押權所擔保之債
    權於存續期間內發生，在最高限額範圍內，均為抵押權效力
    所及，至抵押權所擔保債權之清償期，則應依各個具體的債
    權定之，不可將抵押權存續期間之末日與抵押權所擔保債權
    之清償期混為一談（最高法院79年度台上字第682 號判決意
    旨參照）。本件抵押權所約定之存續期間業已屆滿，則系爭
    抵押權所擔保之債權範圍即已確定，被告固辯稱訴外人楊添
    順等三人與被繼承人鄭文棋間就系爭抵押權所約定之基礎關
    係，其條件尚未成就云云，然此係抵押權所擔保之債權是否
    已屆清償期而得否請求履行之問題，與抵押權所擔保之債權
    範圍之確定有間，是被告上開抗辯，自無可採。
五、被告雖又辯稱訴外人陳來盛（登記於訴外人楊添順名下）、
    郭陳麗華、周陳麗鳳等人將系爭土地之應有部分轉讓他人已
    構成違約，應賠償被繼承人鄭文棋1600萬元，故系爭抵押權
    所擔保之債權並未因另案訴訟中有提存120 萬元而全數受償
    等語。惟按不動產物權，依法律行為而取得設定、喪失及變
    更者，非經登記，不生效力，民法第758 條定有明文。又抵
    押權為不動產物權，非經登記，不生效力，抵押權人僅能依
    設定登記內容行使其權利。本件3 筆抵押權既登記為擔保債
    權總金額為本金最高限額合計為120 萬元，而訴外人三重客
    運公司復以提存方式清償本件最高限額為度之金額，已如前
    述，是被告辯稱系爭抵押權所擔保之債權尚未清償完畢，顯
    屬無據。
六、綜上所述，本件抵押權所擔保之債權業因訴外人三重客運公
    司提存清償而全部消滅，故原告主張被繼承人鄭文祺於原告
    所有如主文第一項所示不動產所設定之抵押債權已不存在，
    然系爭抵押權之登記仍存於系爭323 、324 土地上，自係礙
    原告所有權之行使，洵屬有據。從而，原告依民法第767 條
    之規定，請求被告應就系爭323 、324 土地辦理繼承登記後
    ，將原告所有如主文第一項所示不動產之抵押權登記共3 筆
    予以塗銷，為有理由，應予准許。
七、因本案事證已臻明確，兩造其餘主張陳述及所提之證據，經
    本院審酌後，認為均與判決結果無影響，爰不一一論述，附
    此敘明。
八、據上論結，原告之訴為有理由，依民事訴訟法第385 條第1
    項前段、第78條、第85條第2 項，判決如主文。
中    華    民    國    99    年    11    月    30    日
                  民事第三庭    法  官  邱育佩
以上正本係照原本作成。
如對本判決上訴，須於判決送達後20日內向本院提出上訴狀。
中    華    民    國    99    年    11    月    30    日
                                書記官  彭麗紅
附表：
┌─────────────────────────────────────────────┐
│土  地  標  示     （前所有權人：楊添順、郭陳麗華、周陳麗鳳；現所有權人：林裕雄、林靜華） │
├─────────────┬──┬──────┬───────┬─────────────┤
│土  地  坐  落            │地目│面       積 │抵押權設定    │備  註                    │
│                          │    │（平方公尺）│權利範圍      │                          │
├─────────────┼──┼──────┼───────┼─────────────┤
│臺北縣新莊市○○段323 地號│建  │2,181.61    │原告各9/270   │權利範圍：                │
│                          │    │            │              │原告林裕雄464/5400        │
│                          │    │            │              │原告林靜華157643/675000   │
├─────────────┼──┼──────┼───────┼─────────────┤
│臺北縣新莊市○○段324 地號│建  │512.11      │原告各9/270   │權利範圍：                │
│                          │    │            │              │原告林裕雄464/5400        │
│                          │    │            │              │原告林靜華157643/675000   │
└─────────────┴──┴──────┴───────┴─────────────┘

司法院資訊處製作；財團法人民間司法改革基金會備份。
